臺灣臺中地方法院刑事判決　　　　　　　100年度醫訴字第1號
公　訴　人　臺灣臺中地方法院檢察署檢察官
被　　　告　李政勳
選任辯護人　蔡振修律師
上列被告因違反醫師法案件，經檢察官提起公訴（99年度偵字第
17933號、第22763號），被告於準備程序中就被訴事實為有罪之
陳述，經告以簡式審判之意旨，並聽取意見後，本院合議庭裁定
由受命法官獨任進行簡式審判程序，判決如下：
    主    文
李政勳未取得合法醫師資格，擅自執行醫療業務，處有期徒刑壹
年，併科罰金新臺幣貳拾萬元，如易服勞役，以新臺幣壹仟元折
算壹日；扣案如附表（一）所示之物沒收。
    犯罪事實
一、李政勳係址設台中市○區○○路3段375巷4號「源安中藥行
    」之實際負責人，僅取得台中市政府許可之藥商執照及大陸
    地區廣州中醫學院附屬醫院針灸專科研究學習畢業証書、廣
    東針灸按摩研究會針灸按摩師結業証書，明知在台灣地區未
    取得合法醫師資格，不得擅自執行醫療業務，竟基於擅自執
    行醫療業務之犯意，自民國（下同）93年6月起每星期一至
    星期六在「源安中藥行」內，星期日則改在台中市○區○○
    路230號之住處內擅自執行醫療業務，其中包括下列行為：
（一）李政勳於93年6月間至99年1月21日，數次在「源安中藥行
      」或台中市○區○○路230號住處內對陳幸裙先以附表（
      一）編號A-2至A-9或C-12電子儀器接觸病人身體通電方式
      為診察，再以埋針、開藥方式為治療，每次收取診療費用
      新台幣（下同）300元，藥品費用約1,500元至2,000元不
      等，以此方式擅自執行醫療業務。
（二）李政勳於97年7月間某日在「源安中藥行」對陳幸萍（陳
      幸裙之胞妹）先以附表（一）編號A2至A9電子儀器接觸身
      體通電方式為診察，再以埋針方式為治療，收取診療費用
      300元；又於99年3月間某日在台中市○區○○路230號住
      處內對陳幸萍先以附表（一）編號C-12電子儀器接觸身體
      通電方式為診察，再以埋針方式為治療，收取診療費用
      300元，以此方式擅自執行醫療業務。
（三）李政勳於98年2月26日及99年4月間某日，在台中市○區○
      ○路230號住處內對陳志勇（陳幸裙之胞弟）先以附表（
      一）編號C-12電子儀器接觸病人身體通電方式為診察，再
      以埋針方式為治療，並開立交付附表（二）編號D-1不明
      成份中藥粉（未檢出西藥成分，尚非屬藥事法所規範之偽
      藥或禁藥），每次收取診療費用300元，中藥粉費用為
      2,000 元，以此方式擅自執行醫療業務。
（四）李政勳於98年2月26日及99年4月間某日，在台中市○區○
      ○路230號住處內，對吳素真（陳幸裙之弟媳）先以附表
      （一）編號C-12電子儀器接觸身體通電方式為診察，再以
      埋針方式為治療，並開立交付附表（二）編號D-2藥名杏
      福軟膠囊，每次收取診療費用300元，成藥費用為1,200元
       ，以此方式擅自執行醫療業務。
（五）李政勳於98年2月26日在台中市○區○○路230號住處內，
      對張弘澤（陳志勇之友人）先以附表（一）編號C-12電子
      儀器接觸身體通電方式為診察，再以埋針方式為治療，並
      開立交付一瓶不明成份藥粉（未扣案無法驗明成分），收
      取診療費用300元，藥粉費用為500元，以此方式擅自執行
      醫療業務
（六）李政勳於98年3月5日在台中市○區○○路230號住處內，
      對張世南（張弘澤之胞兄）先以附表（一）編號C-12電子
      儀器接觸身體通電方式為診察，再以埋針方式為治療，收
      取診療費用300元，以此方式擅自執行醫療業務。
（七）李政勳於98年3月5日在台中市○區○○路230號住處內，
      對欒惠美（張世南之配偶）先以附表（一）編號C-12電子
      儀器接觸身體通電方式為診察，收取診療費用300元，以
      此方式擅自執行醫療業務。
    嗣陳幸裙於99年2月24日發現自己乳癌病情嚴重，向法務部
    調查局台中市調查站陳情，台中市警察局刑警大隊於99年7
    月19日晚間9時50分許及翌日上午11時20分許持本院核發之
    搜索票（99年度聲搜字第2530號），分別前往上開「源安中
    藥行」及李政勳在台中市○區○○路230號住處執行搜索，
    當場查扣如附表（一）、（二）所示之物品，始循線查悉上
    情。
二、案經陳幸裙委由陳幸萍及華嘉遠律師訴由臺中市警察局（現
    改制為台中市政府警察局）移送臺灣臺中地方法院檢察署檢
    察官偵查起訴。
    理    由
一、查本件被告所犯，非死刑、無期徒刑、最輕本刑為3年以上
    有期徒刑之罪，或高等法院管轄第一審之案件，被告於準備
    程序中，就前揭被訴事實為有罪之陳述，經受命法官告以簡
    式審判程序之旨，並聽取被告與公訴人之意見後，本院認無
    不得或不宜改依簡式審判程序進行之處，爰依刑事訴訟法第
    273條之1第1項、第284條之1，經合議庭評議後，裁定本件
    由受命法官獨任進行簡式審判程序，是本件之證據調查，依
    刑事訴訟法第273條之2規定，不受同法第159條第1項、第
    161條之2、第161條之3、第163條之1及第164條至170條規定
    之限制，合先敘明。
二、訊據被告李政勳（下稱被告）對於上揭犯罪事實於本院審理
    時坦承不諱，核與證人陳幸裙、陳幸萍、陳志勇、吳素真、
    張宏澤、張世南、欒惠美等分別於警詢、偵查中及本院審理
    時證述之情節相符；復有源安中藥行內監視錄影畫面翻拍照
    片3張（見中市警刑字第0990070937號卷第15至16頁）、本
    院99年聲搜字第2530號搜索票影本、搜索扣押筆錄、扣押物
    品目錄表（見同上警卷第45至60頁）、陳幸裙於99年5月23
    日之血淚控訴與筆述（見同上警卷第61至67頁）、被告廣州
    中醫學院附屬醫院針灸專科研究學習畢業証書及廣東針灸按
    摩研究會針灸按摩師結業証書（見99年度偵字第17933號卷
    第27至29頁）、台中市政府衛生局100年9月26日中市衛食藥
    字第1000048763號函（見本院卷第176頁）等在卷可憑，被
    告於本院審理中之自白與事實相符，本件事證至為明確，被
    告犯行應堪認定，應予依法論科。
三、按醫師法第28條所稱醫療業務之行為，係指以醫療行為為職
    業，不問是主要業務或附屬業務，凡職業上予以機會，為非
    特定多數人所為之醫療行為均屬之。又所謂醫療行為，除「
    一、未涉及接骨或交付內服藥品，而以傳統之推拿手法，或
    使用民間習用之外敷膏藥、外敷生草藥與藥洗，對運動跌打
    損傷所為之處置行為。二、未使用儀器、未交付或使用藥品
    ，或未有侵入性，而以傳統習用方式，對人體疾病所為之處
    置行為」等行為不列入醫療管理外，其他凡以治療、矯正或
    預防人體疾病、傷害、殘缺為目的，所為之診察、診斷及治
    療行為，或基於診察、診斷結果，以治療為目的所為之處方
    、用藥、施術或處置行為均屬之（參行政院衛生署82年11月
    19日衛署醫字第82075656號之函釋）；又醫療業務之認定，
    亦不以收取報酬為其要件，上揭所稱醫療行為，係指凡以治
    療、矯正或預防人體疾病、傷害、殘缺為目的，所為的診察
    、診斷及治療；或基於診察、診斷結果，以治療為目的，所
    為的處方、用藥、施術或處置等行為的全部或一部的總稱，
    此一定義，於醫師、中醫師、牙醫師均適用之（見本院卷第
    33頁所附之行政院衛生署85年7月18日衛署醫字第85038723
    號函說明欄）。故被告為證人陳幸裙、陳幸萍、陳志勇、吳
    素真、張宏澤、張世南、欒惠美等人進行問診、診察、埋針
    、用藥等行為，均應屬醫師法第28條所稱之醫療業務；又被
    告除對上開證人陳幸裙及陳幸裙之親友為醫療行為外，其於
    偵查中供承：「（檢問：你大約有幫幾個病患做針灸？）我
    不太曉得，我沒有記，一天約做5、6個，好一點就做7、8個
    。」等語（見99年度他字第4134號卷第43頁），足認被告平
    日確有對不特定多數人為醫療行為，被告未具醫師資格，執
    行醫療業務者，即為「擅自」執行醫療業務。核被告所為，
    係犯醫師法第28條第1項前段之未取得合法醫師資格而擅自
    執行醫療業務罪。
四、刑事法若干犯罪行為態樣，本質上原具有反覆、延續實行之
    特徵，立法時既予特別歸類，定為犯罪構成要件之行為要素
    ，則行為人基於概括之犯意，在密切接近之一定時、地持續
    實行之複次行為，倘依社會通念，於客觀上認為符合一個反
    覆、延續性之行為觀念者，於刑法評價上，即應僅成立一罪
    。學理上所稱「集合犯」之職業性、營業性或收集性等具有
    重複特質之犯罪均屬之。而所謂之接續犯，係指數個在同時
    同地或密切接近之時地，侵害同一法益之行為，因各舉動之
    獨立性極為薄弱，社會通念認為無法強行分開，乃將之包括
    視為一個行為之接續進行，給予單純一罪之刑法評價。次按
    醫師法第28條所謂之「醫療業務」，係指以醫療行為為職業
    者而言，乃以延續之意思，反覆實行同種類之行為為目的之
    社會活動，當然包含多數之行為，是該條所謂之執行醫療業
    務，立法本旨即包含反覆、延續執行醫療行為之意，故縱多
    次為眾病患為醫療行為，雖於各次醫療行為完成時，即已構
    成犯罪，然於刑法評價上，則以論處單純一罪之集合犯為已
    足（最高法院100年度台上字第5169號刑事判決意旨可資參
    照）。被告自93年6月間起至99年7月19日被搜索前在臺中市
    ○區○○路3段375巷4號「源安中藥行」或在台中市○區○
    ○路230號住處內所為之多次醫療行為，係在密集期間內以
    相同之方式反覆延續進行其業務，在行為概念上，縱有多次
    執行醫療之舉措，仍應評價認係包括一罪之集合犯，末按集
    合犯屬實質上一罪，應依最後行為時之法律處斷（參看最高
    法院97年台上字第5582號判決）。被告上開違反醫師法之犯
    行，係屬集合犯，而被告犯罪時間既自93年6月間起至99年
    7月19日被搜索前，則依被告最後行為之時點係在96年4月24
    日之後，故不符中華民國96年罪犯減刑條例之規定，不應予
    以減刑，附此敘明。
五、至告訴人陳幸裙告訴理由另稱：被告未取得合法醫師資格，
    而擅自執行醫療業務，致其罹患乳癌未及時就診，而於99年
    2月24日因疼痛難耐前往高雄長庚醫院急診後，始發現乳癌
    已為第四期，且癌細胞移轉至胸椎及頸椎，最後至阮綜合醫
    院開刀治療（見受害人陳幸裙的血淚控訴與筆述附於中市警
    刑字第0990070937號卷第61至67頁），尤見被告惡性重大且
    造成告訴人陳幸裙身體之嚴重損害云云，然被告堅詞否認其
    有何延誤陳幸裙乳癌病情之犯行，辯稱：「陳幸裙從93年6
    月開始來看診，是治療青春痘及減重，後來有瘦了20幾公斤
    ，大概94年間，她有提到胸部不舒服，我有建議她去黃迎凱
    婦產科診所檢查，但是我沒有針對那個區塊作治療。」等語
    ，經查：
（一）證人即告訴人陳幸裙於本院審理時結證：「（法官問：妳
      當初為何會找被告看診？）我是93年6月經由台北友人介
      紹，跟我說被告很厲害，用儀器就可以檢測出身上的問題
      。當時我有身體腫脹及青春痘的問題，所以去找被告檢查
      。（法官問：被告如何幫妳看診或治療？）被告先用類似
      電表的儀器，用電棒跟我的手指接觸後，儀器上的指針會
      有反應，被告依指針上的反應，跟我說我的身體不是吃胖
      的，是因為身體有毒素，只要靠針灸排毒且密集的進行，
      身體就不會再腫，青春痘也會好。後來，我就持續去找被
      告針灸，我的體重有減輕約10公斤，青春痘也有治療好。
      之後我又有睡眠的問題，被告就針灸加開藥粉給我吃，藥
      粉用塑膠罐包裝，上面沒有成份也沒有藥品名稱，睡眠就
      沒有改善，但是我還是持續去給被告看診。我每次去看診
      時，被告都會先用類似電表的儀器幫我看診。（法官問：
      何時發現自己胸部有異常？）93年年底我自己就摸到左胸
      乳房上有小硬塊，我有跟被告講，被告說以他的儀器測不
      出我身上有癌分子，被告有說可能是纖維囊腫，他還跟我
      說先不要做切片，不然會惡化，我因為相信被告，沒有懷
      疑，也沒有想到要找西醫確認一下。我到98年底，因為硬
      塊越來越大，脊椎也會痛，我有問被告的意見，被告也明
      確的告訴我不是乳癌，他說因為他的儀器量不出來，後來
      因為痛到不行，我就去看胃腸科，胃腸科又叫我去看復健
      科，復健科照Ｘ光發現我的骨頭被侵蝕，99年2月才轉到
      大醫院去看血液腫瘤科，才發現是乳癌第四期。（法官問
      ：妳最後一次去給被告看診是何時？）99年1月21日，我
      到醫院檢查出來是乳癌後就沒有再去了。（法官問：自93
      年底至99年1月21日間，是否有向其他醫師求診？胸部有
      硬塊的問題，是否有詢問過其他醫師？）沒有。我都只有
      去給被告看。（法官問：其他證人陳幸萍、陳志勇、吳素
      真、張弘澤、張世南、欒蕙美跟妳是何關係？）陳幸萍是
      我妹妹、陳志勇是我弟弟、吳素真是我弟媳、張弘澤、張
      世南是陳志勇的朋友、欒蕙美是張世南的配偶。（法官問
      ：上開證人是否經由妳的介紹才去找被告看診？）是。因
      為我覺得被告用簡單的儀器就可以測出我身上的問題，我
      覺得很厲害。（法官問：上開證人有無跟妳反應被告看診
      的方式有問題？）有，但是我還是相信被告。（法官問：
      學、經歷？）高職肄業，出社會後都擔任百貨公司的專櫃
      小姐，我賣家庭用品。（法官問：目前身體復原情形？）
      目前經由手術已切除左邊乳房，脊椎上的癌細胞還沒辦法
      完全清除，癌細胞已經轉移，化療、電療第一部分已進行
      完，等評估後再決定如何治療。（法官問：看診、開藥的
      費用多少？）看診加埋針一次是300元，開藥再加1,500元
      ，每個月開一次藥。（辯護人問：妳去給被告看診的地方
      有無掛醫師的執照或是診所的招牌？）中藥行及學府路住
      處兩個地方都沒有。（辯護人問：看診時，被告有無穿醫
      師的白袍？）沒有。（辯護人問：妳是否知道被告不是醫
      師？）被告說他是在大陸唸中醫，有取得大陸的中醫師執
      照，但是在台灣無法開業。」等語（見本院100年3月24
      日審判筆錄），依證人陳幸裙於本院審理時之證詞聲稱其
      因信任被告，自93年6月之後即未再到其他醫院或診所就
      醫，以致未再向其他醫療人員詢問有關發現自己胸部有硬
      塊之病情。
（二）又經本院向行政院衛生署中央健康保險局函調陳幸裙自93
      年6月間至99年2月止申請健保給付之就醫紀錄，經健保局
      函送之資料（見本院卷第58至61頁）可知陳幸裙自93年6
      月間至93年12月止尚有至惠鳴中醫診所（設屏東縣枋寮鄉
      ○○路○段250號）求診就醫過10餘次、至慈濟醫院大林院
      區（設嘉義縣大林鎮○○路2號）求診就醫過1次、至紀內
      兒科診所（設屏東縣枋寮鄉○○路412號）求診就醫過1次
      ；於94年間至惠鳴中醫診所求診就醫過5次、至李澤林家
      庭醫學科診所（設屏東縣枋寮鄉○○路261號）求診就醫
      過2次；於95年間至黃迎凱婦產科診所（設台中市○區○
      ○路56號）求診就醫過2次；於96、97、98年間除了有至
      泛美牙醫診所（設台北市松山區○○○路141號1樓）、芳
      源中興診所（設屏東縣枋寮鄉○○路261號）求診就醫過
      各1次外，其餘全無就醫紀錄；直至99年2月間陳幸裙始至
      蕭志銘內科診所（設高雄市苓雅區○○○路17號）、茂隆
      骨科醫院（設屏東縣潮州鎮○○路322號）、高雄長庚醫
      院、阮綜合醫院進行密集的檢查就醫；是依上開陳幸裙自
      93年6月至98年12月就醫歷程觀之，陳幸裙確實自93年6月
      向被告求診過後，逐年減少向其他醫療院所求診之意願，
      自96年至98年三年間僅有2次對外求診就醫之紀錄，是陳
      幸裙證稱因信任被告而未再到其他醫院或診所就醫，係有
      可能。
（三）惟經本院向黃迎凱婦產科診所調閱陳幸裙之病歷資料（見
      本院卷第112至116頁）可知，陳幸裙係於95年1月4日至黃
      迎凱婦產科診所求診，病歷上之病名為「乳房腫塊或硬塊
      」；經證人黃迎凱醫師於本院審理時結證：「（法官提示
      本院卷第113到116頁陳幸裙於黃迎凱婦產科診所的病歷資
      料問：陳幸裙於95年1月4日就診時是否已經發現有乳房腫
      塊或硬塊的情形？）是，陳幸裙來的時候，依我病歷英文
      的記載是表示陳幸裙來的時候主訴她左邊的胸部摸到一個
      硬塊，大概有幾天了，她覺得比較硬，比較痛，要求我給
      她作檢查，所以我做了一個胸部的觸診及超音波的檢查，
      我注意到陳幸裙右邊胸部有一個、左邊胸部有兩個，在超
      音波上照的出來的總共三個腫塊，因為超音波照起來，尤
      其是左邊胸部的硬塊稍微大一點，所以我建議她做X光乳
      房攝影，我幫她安排1月8日到澄清醫院平等院區做乳房攝
      影，但陳幸裙小姐沒有過去澄清醫院作檢查，因為我跟澄
      清醫院有轉診合作，如果我的病患有去的話，我會收到報
      告，我收到本件的證人傳票之後，我有再打電話去澄清醫
      院確認陳幸裙有無去作檢查，澄清醫院人員也跟我證實陳
      幸裙沒有去作檢查。（法官問：依你1月4日幫陳幸裙做的
      檢查，是否表示陳幸裙得到乳癌？）因為乳房攝影檢查及
      會診乳房外科醫師作乳房切片檢查的步驟尚未完成，所以
      無法判斷腫塊是良性或是惡性，所以無法判斷是否得到乳
      癌。（法官問：陳幸裙於95年10月12日又再去你的診所就
      診，病名只有寫急性膀胱炎，是否有詢問陳幸裙為何不再
      就乳房的腫塊作進一步的檢查？）我不記得了，通常我都
      會詢問，如果病人不願意接受我的安排，我無法強求病患
      接受我的安排。（法官問：陳幸裙於95年1月4日去你的診
      所就診時，你是否就有把病歷上的紀錄告知陳幸裙？）有
      ，我都有將上面的診斷詳細跟病患講，且也有跟病患說這
      個需要再做詳細一步的檢查。（檢察官問：當時第一次觸
      診之後，是如何跟病患解釋情況？）大部分跟病人解釋是
      觸診跟超音波上有發現乳房腫塊，但是從超音波上看不出
      是良性或是惡性，所以我幫病患安排進一步的診察，這樣
      才可以確定是否需要作進一步的治療，除非很明顯的可以
      看出是惡性的腫瘤，因為陳幸裙是第一次來我的診所就診
      ，所以我才建議去澄清醫院作進一步的就診，所以我第一
      次的病歷上只有記載是乳房的腫塊，並沒有判斷是良性或
      是惡性。」等語（見本院100年9月1日審判筆錄），是依
      證人黃迎凱醫師之証詞可知，陳幸裙早於95年1月間即至
      婦產科診所就胸部腫塊作檢查，惟未接受婦產科醫師之建
      議進一步作乳房攝影及切片檢查而未能確定是否罹患乳癌
      。
（四）再本院向為陳幸裙施行乳癌切手術之阮綜合醫院調取陳幸
      裙之病歷資料，依陳幸裙於99年2月26日之醫院病歷中，
      主治醫師記載：「left breast tumor without treatment
      since 5 years ago, by now with metastatic lesion
      over C-spines and T-spines」（見本院卷第96頁），是
      依陳幸裙對醫師之主述可知，其於5年前已知自己左胸可
      能罹患乳癌，但未進一步接受治療，至今癌細胞已轉移到
      頸椎及胸椎；足推陳幸裙自95年1月間至黃迎凱婦產科診
      所求診時，婦產科醫師已告知其有罹患乳癌之可能，而需
      進一步作確認檢查，陳幸裙之後雖未接受婦產科醫師的建
      議及安排，但自95年1月起陳幸裙本人應已懷疑自己有罹
      患癌症之可能，至於陳幸裙為何未依西醫之建議安排作乳
      房攝影、切片檢查進而盡早治療，陳幸裙並未舉出證據證
      明係因被告勸阻始未向西醫尋求治療管道；參以陳幸裙至
      黃迎凱婦產科診所就醫後之三年間稀少再到其他醫療院所
      求診，也未再到其他婦產科診所醫院就胸部腫塊問題作檢
      查，若係陳幸裙個人因為期待被告之醫療行為能治癒其乳
      癌而逃避向西醫尋求治療管道，亦尚難以此認定係被告之
      醫療行為延誤陳幸裙之病情，是就陳幸裙乳癌病情惡化部
      分，尚無積極證據可證係被告之醫療行為延誤陳幸裙就醫
      而致病情加重，自無從於本案一併審酌。
六、另告訴人陳幸裙主張被告另涉有刑法第339條第1項之詐欺取
    財罪嫌云云；被告執行醫療行為後雖有向證人陳幸裙、陳幸
    萍、陳志勇、吳素真、張宏澤、張世南、欒惠美等人收取
    300元至2000元不等之費用，惟被告確實為領有販賣業藥商
    許可執照，有該執照影本在卷可憑（見本院卷第201、202頁
    ），並經本院函查臺中市政府衛生局，經確認被告所經營之
    「源安中藥行」係台中市列冊之中藥商，有臺中市政府衛生
    局100年9月26日中市衛食藥字第1000048763號函在卷可憑；
    且被告確至大陸地區廣州中醫學院附屬醫院學習針灸技術，
    並取得畢業証書、針灸按摩師結業証書，亦有被告提出之廣
    州中醫學院附屬醫院針灸專科研究學習畢業証書及廣東針灸
    按摩研究會針灸按摩師結業証書（見99年度偵字第17933號
    卷第27至29頁）足憑；又證人陳幸裙於本院審理時證稱：「
    （辯護人問：妳去給被告看診的地方有無掛醫師的執照或是
    診所的招牌？）中藥行及學府路住處兩個地方都沒有。（辯
    護人問：看診時，被告有無穿醫師的白袍？）沒有。（辯護
    人問妳是否知道被告不是醫師？）被告說他是在大陸唸中醫
    ，有取得大陸的中醫師執照，但是在台灣無法開業。」等語
    （見本院100年3月24日審判筆錄），足知證人陳幸裙亦明知
    被告在台灣地區並未取得醫師資格，是由他人介紹始前往被
    告中藥行或住所接受診療，證人陳幸裙係主動向被告求診，
    其他證人陳幸萍、陳志勇、吳素真、張宏澤、張世南、欒惠
    美等人亦係透過陳幸裙之介紹主動向被告求診，而被告既係
    因陳幸裙、陳幸萍、陳志勇、吳素真、張宏澤、張世南、欒
    惠美等人主動求診而為渠等看診，且渠等交付上開300元至
    2,000元不等予被告係作為醫療行為之代價，則被告所得應
    屬對陳幸裙、陳幸萍、陳志勇、吳素真、張宏澤、張世南、
    欒惠美等人看診、治療之對價，尚難認被告有何不法所有之
    意圖，附此敘明。
七、爰審酌被告平日未有前科，素行良好，被告明知未具合法醫
    師資格，竟仍擅自執行醫療業務，嚴重影響病患權益，且執
    行醫療業務時間長達6年以上，每日求診人數非少，復於每
    次醫療行為收取300元至2,000元不等之費用，每月執行醫療
    業務所得豐厚，被告為賺取個人利益，藐視國家對國人健康
    管理之法令，輕忽他人之生命身體安全，破壞國家保護醫師
    專業之制度，犯罪所生危害非輕，然尚無積極證據可證其醫
    療行為造成各該病患身體之傷害，惟被告於偵查中初始飾詞
    狡辯否認犯罪，迄至偵查終結前始坦承認罪，及於本院審理
    中均坦承犯行，犯後態度尚稱良好，惟尚未與被害人陳幸裙
    達成和解【因陳幸裙附帶民事訴訟請求被告賠償894萬元，
    詳參本院100年度附民字第276號刑事附帶民事訴訟起訴狀（
    於本院審理時表示願降低請求賠償金額為200萬元），惟被
    告只願賠償30萬元致無法達成和解】，再考之被告為高中畢
    業之智識程度與生活狀況小康（參見被告警詢調查筆錄受詢
    問人欄之記載）等一切情狀，量處如主文所示之刑，並諭知
    易服勞役之折算標準，以資儆懲（公訴檢察官對被告具體求
    刑有期徒刑2年6月，併科罰金50萬元之刑度，係以被告違法
    執行醫療業務多年，致使病患延誤病情為據，惟經本院審酌
    尚無積極證據證明被告之醫療行為延誤陳幸裙乳癌之病情，
    已如前述，是本院認公訴檢察官所為之求刑尚嫌過重，併予
    敘明）。
八、沒收部分：
（一）復按醫師法第28條規定「其所使用之藥械沒收之」，此固
      為刑法之特別規定，然此條文並未如刑法第200條、第205
      條、第209條、第219條、第265條、第266條第2項之「不
      問屬於犯人與否沒收之」之明文規定，則應回歸適用刑法
      總則第38條第1項第2款、第3項之規定，即醫師法第28條
      所謂「其所使用之藥械沒收之」，以屬於犯人者為限，始
      應予沒收【司法院（89）廳刑一字第13079號函示之臺灣
      高等法院暨所屬法院座談會研討結果及臺灣高等法院研究
      意見參照】。是本件扣案如附表（一）所示之物中編號
      A-2 至A-9低週波治療器含附屬設備、A-11針灸貼片1盒、
      A-12 鍼灸針1包、A-15酒精棉罐1罐、A-16鑷子1個、C-12
      電療器材1組、C-13針灸針1盒，均係被告所有且供被告執
      行醫療業務使用之藥械，業據其供承在卷（見本院100年
      10月6日審判筆錄），應依醫師法第28條前段之規定宣告
      沒收。
（二）另扣案如附表（一）編號A-1監錄主機1台、A-14李政勳名
      片1盒及C-1監視主機1台，均屬被告所有供本件犯罪所用
      之物，業據其供承在卷（見本院100年10月6日審判筆錄）
      ，應依刑法第38條第1項第2款之規定，宣告沒收。
（三）至於扣案如附表（二）所示之物編號A-13刮痧板1個，被
      告自承係幫求診者刮痧所用之物，惟查刮痧、拔罐，經行
      政院衛生署於82年11月19日以衛署醫字第82075656號函公
      告不列入醫療管理之行為，不受醫師法之規範，是被告平
      日縱有為人從事刮痧之行為，亦不成立醫師法第28條前段
      之罪，是如附表（二）所示之物編號A-13刮痧板1個非本
      件犯罪所用之物，不予宣告沒收。
（四）扣案如附表（二）所示編號D-1係被告看診後開立予陳志
      勇服用之不明成分中藥粉1罐（交由警方送驗而扣案，見
      中市警刑字第0990070937號卷第21頁）、編號D-2係看診
      後開立給吳素真服用之杏福軟膠囊1盒，（交由警方送驗
      而扣案，見中市警刑字第0990070937號卷第29頁），是上
      開扣案之不明成分中藥粉1罐、杏福軟膠囊1盒係被告看診
      後開立予陳志勇、吳素真服用，該等藥物已為陳志勇、吳
      素真所有，而非屬被告所有，揆諸前開說明，自不能依醫
      師法第28條前段或依刑法第38條第1項第2款之規定宣告沒
      收。
（五）除上開附表（二）編號A-13刮痧板1個、編號D-1陳志勇所
      有之不明成分中藥粉1罐、編號D-2吳素真所有之杏福軟膠
      囊1盒以外之其餘如附表（二）所示之物皆為被告父親生
      前蒐集之藥品、被告母親平日之生活用品、藥品及被告平
      日所用家庭藥品，與被告從事本件之醫療行為無關，即非
      本件犯罪所用之物，爰不予宣告沒收。
據上論斷，應依刑事訴訟法第273條之1第1項、第299條第1項前
段，醫師法第28條前段，刑法第11條前段、第42條第3項、第38
條第1項第2款，判決如主文。
本案經檢察官戚瑛瑛到庭執行職務。
中    華    民    國   100    年    10    月    20    日
                  刑事第一庭    法  官   廖  穗  蓁
以上正本證明與原本無異。
如不服本判決應於收受送達後10日內向本院提出上訴書狀，並應
敘述具體理由；其未敘述上訴理由者，應於上訴期間屆滿後20日
內向本院補提理由書（均須按他造當事人之人數附繕本）「切勿
逕送上級法院」。
告訴人或被害人對於判決如有不服具備理由請求檢察官上訴者，
其上訴期間之計算係以檢察官收受判決正本之日期為準。
                                書記官   許  靜  茹
中    華    民    國   100    年    10    月    20    日
附錄論罪科刑法條：
醫師法第28條：
未取得合法醫師資格，擅自執行醫療業務者，處6個月以上5年以
下有期徒刑，得併科新臺幣30萬元以上150萬元以下罰金，其所
使用之藥械沒收之。但合於下列情形之一者，不罰：
一、在中央主管機關認可之醫療機構，於醫師指導下實習之醫學
    院、校學生或畢業生。
二、在醫療機構於醫師指示下之護理人員、助產人員或其他醫事
    人員。
三、合於第11條第1項但書規定。
四、臨時施行急救。
附表（一）：應沒收之物
┌──┬───────────┬──────────┐
│編號│  品   名 、 數   量  │ 備   註（物品用途）│
├──┴───────────┴──────────┤
│註：以下編號之標記係依卷內「扣押物品清單」上載所示│
├──┬───────────┬──────────┤
│A-1 │監錄主機壹臺          │設置在源安中藥行使用│
├──┼───────────┼──────────┤
│A-2 │低週波治療器（含附屬設│於中藥行內診察病患使│
│ ～ │備）捌樣              │用                  │
│A-9 │                      │                    │
├──┼───────────┼──────────┤
│A-11│針灸貼片壹盒          │於中藥行內治療病患使│
│    │                      │用                  │
├──┼───────────┼──────────┤
│A-12│鍼灸針壹包            │於中藥行內治療病患使│
│    │                      │用                  │
├──┼───────────┼──────────┤
│A-14│李政勳名片壹盒        │供病患拿取用        │
├──┼───────────┼──────────┤
│A-15│酒精棉罐壹罐          │被告治療病患用      │
├──┼───────────┼──────────┤
│A-16│鑷子壹個              │被告治療病患用      │
├──┼───────────┼──────────┤
│C-1 │監視主機壹臺          │裝置於住家診所使用  │
├──┼───────────┼──────────┤
│C-12│電療器材壹組          │於住家診察病患使用  │
├──┼───────────┼──────────┤
│C-13│針灸針1盒             │於住家治療病患使用  │
└──┴───────────┴──────────┘
附表（二）：不予沒收之物
┌──┬────────────────┬───────────┐
│編號│ 品        名   、  數   量     │ 備     註（物品用途）│
├──┴────────────────┴───────────┤
│註：以下編號之標記係依卷內「扣押物品清單」上載所示            │
├──┬────────────────┬───────────┤
│A-10│血糖測試儀壹組                  │被告之父使用          │
├──┼────────────────┼───────────┤
│A-13│刮痧板壹個                      │幫病患刮痧用          │
├──┼────────────────┼───────────┤
│A-17│藥用紗布1包                     │被告家用藥品          │
├──┼────────────────┼───────────┤
│A-18│矽膠管1條                       │被告家用物品          │
├──┼────────────────┼───────────┤
│A-19│中國北京出品-牛黃清心丸貳盒     │被告之父生前留下的    │
├──┼────────────────┼───────────┤
│A-20│帳冊記事本壹本                  │被告之母之物          │
├──┼────────────────┼───────────┤
│B-1 │美國進口益補寧軟膠囊食品捌盒    │被告之母食用之藥品    │
├──┼────────────────┼───────────┤
│B-2 │台灣製健胃散伍盒                │家常用藥              │
├──┼────────────────┼───────────┤
│B-3 │台灣製 - 舒立通膠囊盒         │被告之父生前留下的    │
├──┼────────────────┼───────────┤
│B-4 │德製 - 活舒康捌盒               │被告之母使用之藥品    │
├──┼────────────────┼───────────┤
│B-5 │台灣製 - 感冒效膠囊壹瓶         │被告之母食用之藥品    │
├──┼────────────────┼───────────┤
│B-6 │美國 - 護關保節葡萄糖保健液壹瓶 │被告之母使用之藥品    │
├──┼────────────────┼───────────┤
│B-7 │台灣 - 必安痛錠壹瓶             │被告之父生前留下的    │
├──┼────────────────┼───────────┤
│B-8 │台灣 - 瓦斯敏錠壹瓶             │被告之父生前留下的    │
├──┼────────────────┼───────────┤
│B-9 │台灣 - 喜佳胃錠壹盒             │被告之父生前留下的    │
├──┼────────────────┼───────────┤
│B-10│日本 -Chocola BB 貳盒           │被告之母平日使用之物  │
├──┼────────────────┼───────────┤
│B-11│腰、肩貼布壹疊                  │被告自己使用          │
├──┼────────────────┼───────────┤
│B-12│義大利 - 樂敏寧膠囊拾貳盒       │被告之父生前留下的    │
├──┼────────────────┼───────────┤
│B-13│日本 - 天然油陸盒               │家用藥品              │
├──┼────────────────┼───────────┤
│B-14│日本 - 外用鎮痛消炎固形軟膏壹瓶 │家用藥品              │
├──┼────────────────┼───────────┤
│B-15│日本 - 太田胃散伍瓶             │家用藥品              │
├──┼────────────────┼───────────┤
│B-16│台灣 - 安克暈錠壹盒             │被告之父生前留下的    │
├──┼────────────────┼───────────┤
│B-17│中國 - 鯨標眼藥拾壹盒           │被告之父生前留下的    │
├──┼────────────────┼───────────┤
│B-18│澳門 - 張權破痛油貳拾壹盒       │家用藥品（燙傷用）    │
├──┼────────────────┼───────────┤
│B-19│中國 - 衛生油拾伍盒             │被告之父生前留下的    │
├──┼────────────────┼───────────┤
│C-2 │感冒膠囊壹盒                    │被告之母使用之藥品    │
├──┼────────────────┼───────────┤
│C-3 │健胃散壹盒                      │被告自己使用          │
├──┼────────────────┼───────────┤
│C-4 │Ｓ錠伍盒                        │被告之母使用之藥品    │
├──┼────────────────┼───────────┤
│C-5 │澳門製 - 張權破痛油捌盒         │家用藥品（燙傷用）    │
├──┼────────────────┼───────────┤
│C-6 │肩腰貼片壹盒                    │家用藥品              │
├──┼────────────────┼───────────┤
│C-7 │太田胃散壹盒                    │家用藥品              │
├──┼────────────────┼───────────┤
│C-8 │廣萬蘭藥品壹盒                  │被告之父生前留下的    │
├──┼────────────────┼───────────┤
│C-9 │上標油盒                      │被告之父生前留下的    │
├──┼────────────────┼───────────┤
│C-10│均隆驅風油貳瓶                  │被告之父生前留下的    │
├──┼────────────────┼───────────┤
│C-11│中國製 - 鐵打鎮痛藥膏壹瓶       │被告之父生前留下的    │
├──┼────────────────┼───────────┤
│C-14│蘇逢春皮膚藥膏肆盒              │被告之父生前留下的    │
├──┼────────────────┼───────────┤
│C-15│澳洲製 - 不明藥品拾貳瓶         │被告之父生前留下的    │
├──┼────────────────┼───────────┤
│D-1 │陳志勇提供化驗不明成分之中藥粉  │陳志勇所有之物        │
│    │1罐                             │                      │
├──┼────────────────┼───────────┤
│D-2 │吳素真提供化驗杏福軟膠囊1盒     │吳素真所有之物        │
└──┴────────────────┴───────────┘